臺灣臺中地方法院民事判決
111年度訴字第1026號
原      告  陳建明  
訴訟代理人  陳冠智律師
被      告  吳雅雯  
訴訟代理人  陳美娜律師
上列當事人間請求返還借款事件，本院於民國111年5月23日言詞
辯論終結，判決如下：
    主      文
原告之訴及假執行之聲請均駁回。
訴訟費用由原告負擔。
    事實及理由
壹、程序部分：
    按訴狀送達後，原告不得將原訴變更或追加。但請求之基礎
    事實同一或不甚礙被告之防禦及訴訟之終結者，不在此限，
    民事訴訟法第255條第1項第2款、第7款分別定有明文。又所
    謂請求之基礎事實同一，係指變更或追加之訴與原訴之主要
    爭點有其共同性，各請求利益之主張在社會生活上可認為同
    一或關連，而就原請求之訴訟及證據資料，於審理繼續進行
    在相當程度範圍內具有同一性或一體性，得期待於後請求之
    審理予以利用，俾先後兩請求在同一程序得加以解決，避免
    重複審理，進而為統一解決紛爭者，即屬之（最高法院95年
    度台上字第1573號判決意旨參照）。查：原告起訴時主張依
    民法第478條之規定提起本件訴訟，嗣於民國111年5月23日
    言詞辯論期日追加民法第179條為其請求權基礎，經核原告
    前開訴之追加，均源自原告主張原告交予被告之新臺幣（下
    同）119萬元，原訴與追加之訴間爭點共通，訴訟資料得援
    用，且不礙被告之防禦及訴訟之終結，依上開規定，原告追
    加之訴合法，依法應准許。
貳、實體部分：
一、原告主張：兩造前為男女朋友，被告以支付生活開銷、保險
    金為由，陸續向原告借款，並承諾待保險金期滿後將如數歸
    還，原告因而於107年7月4日至108年4月3日間，陸續匯款11
    9萬元（下合稱系爭款項）至被告所提供帳戶內，詎被告屆
    期並未歸還且音訊全無，經原告寄發存證信函催告，被告雖
    曾以通訊軟體傳送「所以我在跟你商量價錢嘛」、「我能給
    我就給」等訊息，惟仍一再推託而未清償。為此，爰依民法
    第478條之規定，請求被告返還系爭款項；此外，如認兩造
    間並無借貸關係，被告既自承有收受系爭款項，即屬無法律
    上原因，則依民法第179條之規定，請求被告為不當得利之
    返還等語。並聲明：（一）被告應給付原告119萬元，及自
    起訴狀繕本送達翌日起至清償日止，按週年利率百分之5計
    算之利息。（二）願供擔保，請准宣告假執行。
二、被告則以：原告前為追求被告，多次主動以贈與金錢資助方
    式討好被告，並藉以向被告表示有足夠能力照顧被告日常生
    活，以期被告能夠答應交往，惟被告其後發現原告已婚，即
    與原告劃清界線。詎原告仍糾纏不清，原告為逼被告與其聯
    繫，竟改口謊稱係被告向原告借錢。被告確實有收受原告所
    匯系爭款項，惟係原告堅持給付，且表明毋須返還，是兩造
    間並無消費借貸之合意，而係贈與關係，被告縱因不堪其擾
    而有意和解，亦不能溯及變更為消費借貸關係等語資為抗辯
    。並聲明：（一）原告之訴駁回。（二）願供擔保，請准宣
    告免為假執行。
三、得心證之理由：
(一)按當事人主張有利於己之事實，就其事實有舉證之責任，民
    事訴訟法第277條前段定有明文，是民事訴訟如係由原告主
    張權利者，應先由原告負舉證之責，若原告先不能舉證，以
    證實自己主張之事實為真實，則被告就其抗辯事實即令不能
    舉證，或其所舉證據尚有疵累，亦應駁回原告之請求（最高
    法院17年上字第917號判決意旨參照）。次按稱消費借貸者
    ，於當事人間必本於借貸之意思合致，而有移轉金錢或其他
    代替物之所有權於他方之行為，始得當之。是以消費借貸，
    因交付金錢之原因多端，除有金錢之交付外，尚須本於借貸
    之意思而為交付，方克成立。倘當事人主張與他方有消費借
    貸關係存在者，自應就該借貸意思互相表示合致及借款業已
    交付之事實，均負舉證之責任，其僅證明有金錢之交付，未
    能證明借貸意思表示合致者，或僅證明借貸意思合致，而未
    能證明金錢交付者，均不能認為有該借貸關係存在（最高法
    院98年度台上字第1045號判決意旨參照）。
(二)原告主張於107年7月4日至108年4月3日間，合計匯款119萬
    元至被告帳戶等情，業據提出存摺影本、匯款申請書等件為
    證（參臺灣新北地方法院110年度訴字第3090號卷第17至21
    頁），且為被告所不爭執（參本院卷第37至38頁），堪信為
    真實。
(三)至原告主張兩造間就系爭款項有消費借貸合意等情，為被告
    所否認，揆諸前開條文及判決意旨，自應由原告就兩造間就
    系爭款項有消費借貸意思互相表示合致之事實，負舉證責任
    。查：原告固提出存證信函、兩造間對話紀錄、通話紀錄等
    件為證（參新北院卷第23至38頁），被告並於收受原告所寄
    發存證信函後之對話紀錄中提及「我提起把保險解約拿50給
    你因為我之前有跟保險借錢看你要不要不然我真的沒錢了」
    、「（妳欠我的錢，還是請妳還我吧！）問題是就沒那麼多
    」、「所以我現在在跟你商量」、「（我目前只跟妳要匯款
    的錢而已ㄟ）所以我在跟你商量價錢麻」、「你底線多少我
    能給我就給」等語，惟被告於初始係先陳稱：「當初保險的
    事情是你看到我壓力大拿出來幫我的我不理你你就叫我拿出
    來你心情好就說不用還」、「當初那個保險我給你看你全部
    算完以後妳說我這樣壓力很大然後說一說你就拿錢給我」等
    語，雖原告回稱：「我從來沒有說不還喔」、「不是這樣吧
    」等語，仍足見兩造於前開對話中就原告交付系爭款項之原
    因多所爭執，觀其前後文義，被告是否確有承認向原告借貸
    之意，實非無疑，已難憑此認兩造間就系爭款項確有消費借
    貸之合意；此外，原告雖提出其所整理之被告保險單彙整表
    ，欲證明被告曾告知保險資料用以保證清償能力，惟該彙整
    表內所載資料縱屬真實，原告既因與被告間之往來而長期匯
    款予被告，依前開對話紀錄及存證信函，被告亦顯曾告知原
    告自身保險相關事宜，自難僅依彙整表內之資訊，遽認被告
    提供保險資料予原告係為了保證被告於將來之清償能力，而
    得進一步推論兩造間就系爭款項有消費借貸之合意存在。此
    外，原告迄未能提出其他證據以實其說，其主張兩造間有消
    費借貸關係，請求被告返還系爭款項本息，洵非有據。
(四)再按主張不當得利請求權存在之當事人，對於不當得利請求
    權之成立要件應負舉證責任，即應證明他方係無法律上之原
    因而受利益，致其受有損害。如受利益人係因給付而得利時
    ，所謂無法律上之原因，係指給付欠缺給付之目的，故主張
    該項不當得利請求權存在之當事人，自應舉證證明該給付欠
    缺給付之目的。當事人既備位主張對造受領其交付之系爭款
    項係構成不當得利，自應舉證證明其給付係欠缺給付之目的
    ；如當事人不能證明其先位主張係基於消費借貸關係而交付
    款項，充其量亦僅能認該特定之法律關係不存在，尚非得因
    此即得推論其給付欠缺給付之目的（最高法97年度台上字第
    332號判決意旨參照）。是基於給付而受利益之給付型不當
    得利，所謂「無法律上之原因」，係指受益人之得利欠缺「
    財貨變動之基礎權利及法律關係」之給付目的而言，依舉證
    責任分配原則，應由主張該不當得利返還請求權存在之人即
    原告，舉證證明其給付欠缺給付目的；如受領給付之原因不
    明，其不利益自應歸於主張不當得利請求權存在之人，始符
    舉證責任分配之原則（最高法院107年度台上字第440號判決
    、107年度台上字第1007號裁定意旨參照）。原告主張被告
    已受領系爭款項之利益，且不具有法律上原因，得依不當得
    利法律關係請求返還，自應由原告舉證其給付上開款項予被
    告係欠缺給付目的，惟原告迄言詞辯論終結前，並未提出任
    何證據以實其說，揆諸前開判決意旨，原告既未能舉證證明
    被告受領系爭款項屬無法律上原因，則原告依據不當得利之
    法律關係，請求被告返還系爭款項，亦無理由。
四、從而，原告依消費借貸、不當得利之規定，擇一請求被告應
    給付原告119萬元，及自起訴狀繕本送達翌日起至清償日止
    ，按週年利率百分之5計算之利息，為無理由，應予駁回。
    而其假執行宣告之聲請亦失所附麗，應併予駁回。
五、本件事證已臻明確，兩造其餘之攻擊防禦方法及所提之證據
    ，經本院審酌後，認與判決結果不生影響，爰毋庸一一論述
    ，併此敘明。
六、據上論結，本件原告之訴為無理由，依民事訴訟法第78條，
    判決如主文。
中　　華　　民　　國　　111 　年　　6 　　月　　16　　日
                  民事第四庭          法  官  蔡家瑜
以上正本係照原本作成。　　　　　　　　　
如對判決上訴，應於判決送達後20日內向本院提出上訴狀。如委
任律師提起上訴者，應一併繳納上訴審裁判費。
中　　華　　民　　國　　111 　年　　6 　　月　　16　　日
                                      書記官  蔡秀貞